ACORDAO-COMPLETO-2411182

ACÓRDÃO 6111/2020 ATA 16/2020 - PRIMEIRA CÂMARA

VISTOS, relatados e discutidos estes autos que tratam de ato de concessão de pensão civil, emitido pela Universidade Federal do Pará;
ACORDAM os Ministros do Tribunal de Contas da União, reunidos em Sessão da 1ª Câmara, nos termos dos arts. 71, inciso III, da Constituição Federal, 1º, inciso V, e 39, inciso II, da Lei 8.443/1992 e 260, §1º, do RITCU e ante as razões expostas pelo Relator, em:
9.1. considerar ilegal e recusar o registro do ato de concessão de pensão civil instituído por Maria Cleyde Teixeira Sizo (XXX.152.372-XX) em favor do beneficiário Edemilson Teixeira Sizo (XXX.864.102-XX) ;
9.2. dispensar a devolução dos valores indevidamente recebidos até a data da ciência pela Universidade Federal do Pará, do presente acórdão, com base no Enunciado 106 da Súmula da Jurisprudência do TCU;
9.3. determinar à Universidade Federal do Pará, com base no art. 45 da Lei 8.443/1992, que:
9.3.1. faça cessar os pagamentos decorrentes do ato impugnado, comunicando ao TCU, no prazo de quinze dias as providências adotadas, nos termos do art. 262, caput, do Regimento Interno do TCU, art. 8º, caput, da Resolução-TCU 206/2007 e 19, caput, da Instrução Normativa-TCU 78/2018;
9.3.2. comunique ao interessado, o teor desta decisão, alertando-o de que o efeito suspensivo proveniente da interposição de eventual recurso não o exime da devolução dos valores percebidos indevidamente após a respectiva notificação, caso o recurso não seja provido;
9.3.3. no prazo de 30 (trinta) dias, contados da ciência desta decisão, envie a este Tribunal documentos comprobatórios de que o interessado está ciente da presente deliberação.

Ato de concessão de pensão civil emitido pela Universidade Federal do Pará. Apreciação para fins de registro.

Primeira Câmara

Universidade Federal do Pará.

3. Interessado: Edemilson Teixeira Sizo (XXX.864.102-XX).

13.1. Ministros presentes: Walton Alencar Rodrigues (Presidente), Benjamin Zymler, Bruno Dantas e Vital do Rêgo (Relator).
13.2. Ministros-Substitutos presentes: Augusto Sherman Cavalcanti e Weder de Oliveira.

VITAL DO RÊGO

Adoto como relatório, com os devidos ajustes de forma, a instrução elaborada no âmbito da Secretaria de Fiscalização de Pessoal (peça 8) , com a qual se manifestou de acordo o corpo gerencial daquela unidade técnica especializada (peça 9) , a seguir transcrita:
INTRODUÇÃO
Trata-se de ato inicial de concessão de pensão civil instituída por Maria Cleyde Teixeira Sizo, ex-servidora da Universidade Federal do Pará, em favor de Edemilson Teixeira Sizo, na condição de irmão maior inválido. 
O ato foi submetido à apreciação do Tribunal de Contas da União (TCU) para fim de registro, nos termos do art. 71, inciso III, da Constituição Federal. O cadastramento e a disponibilização ao TCU ocorreram por intermédio do Sistema e-Pessoal, na forma do art. 2º e 4º da Instrução Normativa TCU 78/2018.
EXAME TÉCNICO
O presente processo foi autuado em atendimento à determinação constante do Acórdão 2686/2020-TCU-Primeira Câmara, relatado pelo Ministro Benjamin Zymler (peça 3) , prolatado no âmbito do TC Processo 001.283/2013-8, que julgou legal ato de concessão de pensão civil instituído pela Sra. Laura Teixeira Sizo em favor do Sr. Edemilson Teixeira Sizo, na condição de filho inválido, com vigência a partir de 31/1/2007. 
 O ato ora analisado, com vigência de 7/3/2017, trata de concessão de pensão civil a beneficiário da condição de irmão inválido, com base no art. 217, inciso VI da Lei 8.112/90, cujo requisito essencial é a comprovação da dependência econômica em relação ao instituidor na data do óbito. 
Como mencionado anteriormente, na data do óbito da instituidora o interessado já era beneficiário de pensão civil instituída por sua genitora (peça 5) , o que descaracteriza a dependência econômica com relação à irmã. 
Destarte, se encontra ilegal a presente concessão. 
CONCLUSÃO 
Tendo em vista que restou descaracterizada a dependência econômica do beneficiário em relação à instituidora na data do óbito, cabe considerar ilegal o ato em epígrafe.
PROPOSTA DE ENCAMINHAMENTO
Ante o exposto, e de conformidade com o preceituado nos artigos 71, III, da Constituição Federal de 1988; 1º, V, e 39, II, da Lei 8.443/1992; e 1º, VIII, e 259, II, do Regimento Interno/TCU, propõe-se:
1.1. considerar ilegal e recusar o registro do ato inicial de pensão civil instituída por Maria Cleyde Teixeira Sizo (CPF XXX.152.372-XX) ;
1.2. dispensar o ressarcimento das quantias indevidamente recebidas de boa-fé, consoante o disposto no Enunciado 106 da Súmula de Jurisprudência do TCU; 
1.3. determinar à Universidade Federal do Pará que:
1.3.1. faça cessar os pagamentos decorrentes do ato impugnado, comunicando ao TCU, no prazo de quinze dias, as providências adotadas, nos termos dos art. 262, caput, do Regimento Interno do TCU;
1.3.2. informe ao interessado o teor do acórdão que for prolatado, alertando-o de que o efeito suspensivo proveniente de eventual interposição de recurso junto ao TCU não o exime da devolução dos valores indevidamente percebidos após a notificação, em caso de não provimento desse recurso; 
1.3.3. encaminhe ao TCU, no prazo de trinta dias, comprovante da data de sua ciência, nos termos do art. 4º, § 3º, da Resolução - TCU 170/2004.
2.	O Ministério Público, representado nos autos pelo Procurador Dr. Rodrigo Medeiros de Lima, manifestou-se de acordo com a proposição da unidade técnica (peça 10) . 
É o Relatório.

não há.

Procurador Rodrigo Medeiros de Lima.

PENSÃO CIVIL. IRMÃO INVÁLIDO HABILITADO COMO BENEFICIÁRIO DE PENSÃO, JÁ CONTEMPLADO COM PENSÃO ESTATUTÁRIA ANTERIOR INSTITUÍDA PELA GENITORA. DEPENDÊNCIA ECONÔMICA DESCARACTERIZADA. ILEGALIDADE. NEGATIVA DE REGISTRO.

PENSÃO CIVIL (PCIV)

Secretaria de Fiscalização de Pessoal (Sefip).

Em exame, ato de concessão de pensão civil emitido pela Universidade Federal do Pará e instituído pela ex-servidora Maria Cleyde Teixeira Sizo em favor do beneficiário Edemilson Teixeira Sizo, habilitado na condição de irmão maior inválido. A mencionada instituidora, que na atividade ocupava o cargo de professor de ensino básico técnico e tecnológico, faleceu já aposentada, na data de 7/3/2017.
Ao analisar a concessão, a Sefip identificou que o beneficiário já percebia outra pensão estatutária, desta feita instituída por sua genitora, a Sra. Laura Teixeira Sizo em 31/1/2007. Referida pensão já havia sido apreciada por este Tribunal nos autos do TC Processo 001.283/2013-8 (Acórdão 2686/2020-TCU-Primeira Câmara) . Com isso, a unidade técnica entendeu que o requisito da dependência econômica, exigido pelo art. 217, inciso VI, da Lei 8.112/1990, restou descaracterizado. Diante de tal fato a unidade técnica propõe considerar ilegal a concessão.
Em sua manifestação regimental, o Ministério Público junto ao TCU, manifesta anuência à proposta de ilegalidade alvitrada pela Unidade Técnica.
-II-
No mérito, registro minha concordância integral com a proposta formulada pela unidade técnica, aquiescida pela manifestação do MPTCU, razão pela qual acolho os pareceres precedentes por seus próprios fundamentos, valendo-me, para tanto, da técnica da motivação per relationem, nos termos do art. 2º, § 3º, do Decreto 9.830, de 10 de junho de 2019, sem prejuízo de tecer os comentários a seguir.
Preliminarmente vale dizer que o ato em questão foi disponibilizado ao TCU em 29/3/2019, portanto, há menos de 5 (cinco) anos, situação que à luz do entendimento firmado a partir da prolação do Acórdão 587/2011-TCU-Plenário, dispensa a oitiva do beneficiário do ato mesmo quando a decisão puder culminar na negativa de registro.
Quanto à irregularidade apontada nos pareceres precedentes, não é demais transcrever o teor do art. 217, inciso VI, da Lei 8.112/1990, com a redação dada pela Lei 13.135/2015, texto vigente na época do óbito da instituidora:
Art. 217.  São beneficiários das pensões:
 (...) 
IV - o filho de qualquer condição que atenda a um dos seguintes requisitos: (Incluído pela Lei nº 13.135, de 2015) 
a) seja menor de 21 (vinte e um) anos; (Incluído pela Lei nº 13.135, de 2015) 
b) seja inválido;  (Incluído pela Lei nº 13.135, de 2015) 
c) tenha deficiência grave; ou  (Redação dada pela Lei nº 13.135, de 2015)          
d) tenha deficiência intelectual ou mental; (Redação dada pela Lei nº 13.846, de 2019) 
 (...) 
VI - o irmão de qualquer condição que comprove dependência econômica do servidor e atenda a um dos requisitos previstos no inciso IV. (Incluído pela Lei nº 13.135, de 2015) 
Do exposto, consoante se verifica no documento acostado na peça 5, o Sr. Edemilson Teixeira Sizo já era beneficiário da pensão instituída por sua genitora, a Sra. Laura Teixeira Sizo, desde 31/1/2007, fato que descaracteriza a dependência econômica em relação a sua irmã, maculando a legalidade do benefício por esta instituído.
Considerando essa ordem de ideias, o ato em epígrafe não reúne condições para receber a chancela da legalidade. 
Ante o exposto, VOTO para que seja adotada a minuta de acórdão que ora trago ao exame deste Colegiado.
TCU, Sala das Sessões Ministro Luciano Brandão Alves de Souza, em 26 de maio de 2020.
Ministro VITAL DO RÊGO 
Relator